【裁判字號】    95,台上,2718
【裁判日期】    950518
【裁判案由】    違反證券交易法
【裁判全文】
最高法院刑事判決            九十五年度台上字第二七一八號
    上   訴   人  丙○○原.
                          24.
                          安郵.
                  丁○○
                          號
                          送.
                          政1.
    上 列  一 人
    選 任辯護 人  丁中原律師
                  沈妍伶律師
    上   訴   人  甲○○
                          2弄18號（送達處所：台北市內湖
                          郵政.
                  乙○○
                          （送達處所：台北市內湖郵政3之
                          12.
    共        同
    選 任辯護 人  黃國堂律師
上列上訴人等因違反證券交易法案件，不服台灣高等法院中華民
國九十四年六月二十一日第二審更審判決（九十四年度上重更(一)
字第一０號，起訴案號：台灣士林地方法院檢察署八十九年度偵
字第一七四九、二四０三、二四六七、三二三六、三二三七、三
二三八、三三九二、四一八七、四三三八、四四三四、五四九六
號），提起上訴，本院判決如下：
    主  文
原判決撤銷，發回台灣高等法院。
    理  由
本件原判決撤銷第一審不當之科刑判決，改判仍依想像競合犯從
一重各論處上訴人丙○○（原名黃美登）、丁○○、甲○○、乙
○○（下稱上訴人等四人）共同連續違反有價證券之買賣，不得
有虛偽之行為之規定罪刑，固非無見。
惟查：(一)、科刑之判決書，須將認定之事實詳為記載，然後於理
由內說明其所憑之依據及認定之理由，使事實與理由兩相一致，
方為適法。倘事實之記載先後兩歧，或事實之記載與理由之敘述
不相符合，均屬理由矛盾，其判決為當然違背法令。原判決於事
實欄僅籠統記載：「丙○○、丁○○姐妹分別與莊建民、賴麗惠
夫妻、甲○○、乙○○夫妻各基於共同及概括之犯意，明知莊建
民、賴麗惠所稱之上市、上櫃公司之前揭各類衍生性金融商品或
新股，並未經各該上市、上櫃公司發行，且各該上市、上櫃公司
之股票應於證券交易所開設之有價證券集中交易市場公開買賣，
竟向不特定之投資人稱：係自上市、上櫃公司大股東及股務代理
人等特殊管道取得該衍生性金融商品或新股，並可因此而取得各
該上市、上櫃公司之公司股票……使投資人誤以為其二人所販售
者確為經由前揭衍生性金融商品所轉換之公司股票或公司發行新
股所發放之股票。丙○○、丁○○即分別自民國八十七年八月、
八十八年十一月起，以高於向莊建民購買之認購價之檟格，自行
或透過盤商甲○○、乙○○出賣各該上市、上櫃公司股票予不特
定之投資人，俾賺取差價……丙○○於八十八年間銷售予曾劉秀
金、賴淑英、洪清圳、張瑞楠、林信耀、王芬芳等人；丁○○則
另銷售予張燕生、王芬芳等人……甲○○與乙○○夫妻……明知
丙○○、丁○○所稱之上市、上櫃公司之前揭各類衍生性金融商
品或新股，並未經各該上市、上櫃公司發行，且各該上市、上櫃
公司之股票應於證券交易所開設之有價證券集中交易市場公開買
賣，竟向不特定之投資人稱：係自上市、上櫃公司大股東及股務
代理人等特殊管道取得該衍生性金融商品或新股，並可因此而取
得各該上市、上櫃公司發行之公司股票……使投資人誤以為所販
售者確為經由前揭衍生性金融商品所轉換之公司股票或公司發行
新股所發放之股票。甲○○、乙○○即自八十七年八月間起……
以高於向丙○○、丁○○購買之認購價之檟格出賣各該上市、上
櫃公司股票予劉國偵、鄧富吉、李順益、吳昉城、沈清江、沈桂
美、陳水月、李文慶、吳逸仁、蘇金貞、鄭正中等人，俾賺取差
價……」等情（見原判決第三頁第二十列至第四頁第七列、第四
頁第十一列至第二十六列），而於上訴人等四人究係於何時地分
別向莊建民、賴麗惠（均經第一審通緝中）或丙○○、丁○○購
買何家上市、上櫃公司之何種類衍生性金融商品或新股股票，並
於何時地將何家上市、上櫃公司之何種類衍生性金融商品或新股
股票轉售予曾劉秀金、賴淑英、洪清圳、張瑞楠、林信耀、王芬
芳、張燕生、劉國偵、鄧富吉、李順益、吳昉城、沈清江、沈桂
美、陳水月、李文慶、吳逸仁、蘇金貞、鄭正中等人（下稱曾劉
秀金等人）之攸關其等犯罪時間、地點及是否買賣屬證券交易法
第二十條第一項之有價證券等事項，卻未明白認定，詳細記載，
本院自無從憑以判斷其適用法令當否，於法已有未合。又依上開
事實欄所載，丙○○、丁○○向莊建民、賴麗惠，甲○○、乙○
○向丙○○、丁○○，及曾劉秀金等人向上訴人等四人所購買之
各類衍生性金融商品或新股，均未經各該上市、上櫃公司發行，
然原判決事實欄卻又記載：「莊建民、賴麗惠夫妻於八十七年七
、八月間起，因見上市、上櫃公司發行之海外存託憑證（ＧＤＲ
）、海外可轉換公司債（ＥＣＢ）、權利證書等衍生性金融商品
或現金增資股、盈餘配償股，可藉由市場股價之波動、股票上市
價與交易價之價差，而獲取高額利潤。從證券商或報紙雜誌上知
悉上市、上櫃公司發行之前述衍生性金融商品、新股之報價及發
行條件等資料，誆稱可自上市、上櫃公司大股東及股務代理人等
特殊管道取得該衍生性金融商品或新股；並依該衍生性金融商品
之種類、回贖或賣出時間長短及銷售該檔股票當時之市場盤價，
自行訂定以該上市、上櫃公司股票為單位之交易價格，將各該上
市、上櫃公司之公司股票（經由海外存託憑證、海外可轉換公司
債轉換而來之公司股票或公司發行新股之公司股票）售予盤商丙
○○、丁○○等人。再由盤商丙○○、丁○○加價分銷予其他盤
商或投資人……」等情（見原判決第二頁事實欄第七列至第二十
列），似又認定莊建民、賴麗惠出售予丙○○、丁○○或經由丙
○○、丁○○再轉售予甲○○、乙○○或其他盤商、投資人之各
類衍生性金融商品及新股，確已由各上市、上櫃公司發行，事實
欄前後之記載已兩歧。且前者事實欄所載，復與理由欄所敘：「
同案被告莊建民與被告丙○○、丁○○間；被告丙○○與被告甲
○○、乙○○間；被告丁○○與被告甲○○間；被告四人（即上
訴人等四人）與其他投資人間，實際上交易之標的均係各該上市
、上櫃公司發行之衍生性金融商品所轉換之各該上市、上櫃公司
股票及各該上市、上櫃公司盈餘增資、現金增資所發行之公司股
票或認股繳款書……」云云（見原判決第九頁第二十一列至第二
十六列），關於本件上訴人等四人所購或轉售之各類衍生性金融
商品或新股是否業經各該上市、上櫃公司發行乙情，彼此互相齟
齬，亦有判決理由矛盾之違誤。(二)、共同被告對於其他共同被告
之案件而言，為被告以外之第三人，本質上屬於證人，為確保被
告對於證人之詰問權，應使共同被告立於證人之地位而為具結陳
述，並接受被告之詰問，其陳述始得作為認定被告犯罪事實之判
斷依據。原判決以共同被告莊建民、丙○○、丁○○、甲○○於
法務部調查局台北市調查處（下稱調查處）或檢察官偵查、第一
審、原審審理中不利之供述，作為認定上訴人等四人犯行之佐證
。然第一審及原審並未使上開共同被告立於證人地位而為具結陳
述，並接受上訴人等四人之詰問，乃原審仍逕認上開共同被告於
調查處或檢察官偵查、第一審、原審審理中以被告身分所為不利
於上訴人等四人之陳述，亦得採為認定上訴人等四人犯罪之證據
，並難認為合法。(三)、原判決依憑莊建民於調查處、檢察官偵訊
時供陳其與丙○○、丁○○等人交易之衍生性金融商品與新股，
均係其所虛構，而以丙○○、丁○○等人係資深盤商，應知悉所
購上開商品係與其在對賭，亦應知該商品有虛構情形等理由，據
謂丙○○、丁○○顯知莊建民所稱之前揭衍生性金融商品與新股
為虛構云云（見原判決第十七頁第二十四列至第十九頁第四列）
，但綜觀原判決改據之莊建民全部供述（原判決第十七頁第二十
四列至第十八頁最後一列），其指丙○○、丁○○知悉莊建民出
售之衍生性金融商品與新股係虛構乙節，似係個人主觀推測之詞
。另依卷內資料所載，莊建民於檢察官偵查中亦供陳：「（黃二
人《指丙○○、丁○○》是否知道你有虛構金融商品？）她們應
不知道」、「（難道他們沒有懷疑？）要賣時有股票出來，他們
沒有懷疑」（見偵字第一七四九號卷第七十二頁）；律師趙平原
於第一審復具結證稱：「（你是否曾經受莊建民委託辦理證券交
易法的案子？）是」、「（八十九年二月一日莊建民的自首狀是
否是你代為撰狀的？）是」、「（依自首狀所述，莊建民是否有
陳述黃美登《丙○○》等人對於這些虛構的股票不知情？）是，
就連我也不知情」、「（莊建民當時是否有向黃美登等人保證過
有本案的商品存在？）有」（見第一審卷第四宗第五頁、第六頁
）各等語，均明確指證丙○○、丁○○不知莊建民所出售之各類
衍生性金融商品與新股係虛構，則丙○○、丁○○及其等轉售對
象之甲○○、乙○○是否皆明知莊建民本件所出售之各類衍生性
金融商品與新股係虛構？即仍值深入研求。實情為何？為明真相
，且此與上訴人等四人之利益有重大關係，自應詳予查明。原審
就上揭疑義未根究明白，並於理由內為必要之敘述，遽行判決，
自嫌速斷而難昭折服。以上，或為上訴人等四人上訴意旨所指摘
，或係本院得依職權調查之事項，應認仍有發回更審之原因。原
判決認上訴人等四人想像競合犯非證券商未經證券主管機關許可
及發給許可執照，經營有價證券買賣之證券業務罪，暨說明不另
為無罪諭知部分，基於審判不可分原則，應併予發回。
據上論結，應依刑事訴訟法第三百九十七條、第四百零一條，判
決如主文。
中    華    民    國  九十五  年    五    月   十八   日
                      最高法院刑事第十一庭
                          審判長法官  謝  俊  雄
                                法官  陳  世  雄
                                法官  魏  新  和
                                法官  吳  信  銘
                                法官  洪  文  章
      本件正本證明與原本無異
                                      書  記  官
中    華    民    國  九十五  年    五    月  二十三  日
                                                      Ｅ


司法院資訊處製作；財團法人民間司法改革基金會備份。
